【裁判字號】    98,審易,2680
【裁判日期】    981217
【裁判案由】    重利
【裁判全文】
臺灣高雄地方法院刑事判決            98年度審易字第2680號
公  訴  人  臺灣高雄地方法院檢察署檢察官
被      告  甲○○
            丙○○
上列被告因重利案件，經檢察官提起公訴（98年度偵字第23987
號），本院判決如下：
    主  文
甲○○共同犯重利罪，處有期徒刑伍月，如易科罰金，以新臺幣
壹仟元折算壹日。扣案如附表二所示之物，均沒收。
丙○○共同犯重利罪，處有期徒刑陸月，如易科罰金，以新臺幣
壹仟元折算壹日。扣案如附表二所示之物，均沒收。
    事  實
一、甲○○、丙○○、某真實姓名、年籍均不詳綽號「小鄭」之
    成年男子，以及某真實姓名、年籍均不詳之成年女子，共同
    基於重利之犯意聯絡，由甲○○在道路上及其他公共場所張
    貼借貸之小廣告，而招徠需錢孔急之民眾乙○○，於98年7
    月1 日，持其使用0000000000號行動電話門號，依廣告上所
    留之電話撥打，表示需要借款等語，經某真實姓名、年籍均
    不詳之成年女子詢問乙○○之姓名、聯絡電話及從事職業後
    ，再由某真實姓名、年籍均不詳綽號「小鄭」之成年男子撥
    打電話詢問乙○○借款金額，並約定見面時間、地點，該綽
    號「小鄭」之成年男子因而於98年7 月2 日，在高雄市○○
    路與自立路口「金礦咖啡」，由乙○○提供面額3 萬元之本
    票，以及身分證、駕照、戶口名簿各1 份供作擔保後，交付
    貸款新臺幣（下同）7,000 元予乙○○，並與乙○○約定每
    7 日收取與原本顯不相當之利息4,000 元。乙○○遂於98年
    7 月10日下午3 時許及同日下午6 時許，依約在設於高雄市
    ○○路「湯姆熊」、高雄市○○路與博愛路口，將與原本顯
    不相當之利息3,000 元、1,000 元，合計4,000 元交付予甲○○收受。嗣於98年7 月17日，繳納第2 期利息之期限屆至
    ，乙○○因不願亦無力繳納，而避不見面，因該綽號「小鄭
    」之成年男子與丙○○不斷以電話催討，乙○○始報警處理
    ，並與該綽號「小鄭」之男子，約定於98年8 月12日上午10
    時許，在高雄市前金區○○○路107 號「金礦咖啡店」會面
    繳款，而由丙○○駕駛車號7W- 2193號自用小客車搭載甲○○前往，抵達後，因乙○○拒不下樓，要求甲○○上樓收款
    ，甲○○乃指示丙○○上樓向乙○○收取利息，丙○○因而
    下車準備上樓向乙○○收取利息之際，為警當場查獲，並扣
    得如附表二所示之丙○○所有而供其聯絡借款人所用手機1
    支、甲○○預備供借款人簽立之空白本票26張，以及甲○○
    、丙○○因重利犯罪所得之面額3 萬元之本票1 張，以及附
    表三編號1 至編號3 所示與本件重利犯行無直接關連之手機
    3 支、乙○○為借款而交付如附表三編號4 所示之戶口名簿
    1 份。
二、案經乙○○訴由高雄市政府警察局新興分局報告臺灣高雄地
    方法院檢察署檢察官偵查起訴。
    理  由
一、被告甲○○、丙○○均明知證人即告訴人乙○○於警詢所為
    之陳述，為被告以外之人於審判外之陳述，具有刑事訴訟法
    第159 條規定，不得為證據之情事，而於本院審判期日，均
    未聲明異議，本院審酌證人乙○○於警詢所為陳述作成時之
    狀況，並無任何違反自由意志或遭製作筆錄員警誘導陳述之
    情形，認為適當，依刑事訴訟法第159 條之5 第2 項之規定
    ，為傳聞法則之例外，具有證據能力。另證人乙○○於98年
    9 月17日偵訊時所為之陳述，因係於檢察官面前所為，且由
    檢察官依法告知具結義務及偽證之處罰後，經具結後所為之
    證詞，此有證人結文及偵訊筆錄各1 份在卷可參，被告對於
    證人乙○○於偵查中所為之陳述，於本院審判期日，未曾主
    張或提及檢察官在偵查時有不法取供之情形，而客觀上亦無
    任何證據顯示證人乙○○於前述偵訊時所為之陳述，有何顯
    不可信之情況，自應認證人乙○○於偵查中所為之證述，具
    有證據能力。
二、訊據被告甲○○固不否認有貸以乙○○金錢，取得與原本顯
    不相當之重利，僅辯稱：其並未與他人共同犯重利行為，係
    由其1 人接聽電話，並貸放款項予乙○○，當日因其在車上
    講電話，故請被告丙○○向乙○○收取利息云云。被告丙○○則矢口否認有何重利犯行，辯稱：其當日僅係陪同被告甲○○南下高雄遊玩，僅因被告甲○○正在講手機，始幫被告
    甲○○向乙○○收款，不知被告甲○○向乙○○收取之利息
    與原本顯不相當云云。惟查：
  (一)被告甲○○對於上揭時、地，由乙○○提供面額3 萬元之本
    票，以及身分證、駕照、戶口名簿各1 份供作擔保後，貸以
    7,000 元款項予乙○○，以取得與原本顯不相當如附表一所
    示之利息等事實，供承不諱，核與證人乙○○證述情節，大
    致相符，並有查獲照片2 張，以及贓物認領保管單、乙○○
    所持行動電話門號0000000000之通聯紀錄、被告丙○○所持
    行動電話門號0000000000號之通聯紀錄各1 份附卷可稽，且
    有如附表二所示之被告丙○○所有而供其聯絡借款人所用手
    機1 支、被告丙○○預備供借款人簽立之空白本票26張，以
    及被告甲○○、丙○○因重利犯罪所得之面額3 萬元之本票
    扣案可憑，以乙○○實際借得7,000 元，每7 日需支付4,00
    0 元，據以計算之週年利率高達2979.5918%，超出民法規定
    之最高週年利率20% 甚多，而非一般正常人所能負荷，乙○○於警詢亦證稱：其因急需用錢，始向地下錢莊借款，其無
    力負擔每星期償還4,000 元之數額等語，堪認借款人乙○○
    係出急迫，始向被告甲○○借貸，就被告甲○○借貸乙○○
    之本金、息期與利息數額，予以核算，並參酌現今之經濟狀
    況，較之一般債務利息，顯有特殊之超額，是被告甲○○確
    有取得與原本顯不相當之重利，要屬無疑。
  (二)又乙○○由報紙廣告得知借款管道，依廣告所留電話撥打時
    ，係由一名女子接聽，再由一位自稱「小鄭」之成年男子，
    在高雄市○○路與自立路口「金礦咖啡」，將貸以之7,000
    元款項交付乙○○，而被告甲○○則於98年7 月10日向其收
    取利息4,000 元一節，則經乙○○於警詢及偵查中證述明確
    ，是依乙○○之證述內容，可知最初接聽電話者為一女性，
    並非被告甲○○，且交付貸款之人，係某自稱「小鄭」之成
    年男子，亦非被告甲○○，因乙○○對於何人接聽其撥打之
    電話，以及何人交付借貸之款項等細節，均能清楚交代，且
    陳述內容，均屬一致，而此等借款過程，對於乙○○並不具
    有特別之利害關係，乙○○應無刻意虛偽陳述之必要，而本
    件重利行為，倘如乙○○所言，顯示尚有其他共犯，被告甲○○身為地下錢莊之成員，自會面臨壓力，從而，本院認被
    告甲○○供稱：係由其單獨貸以乙○○金錢，以取得與原本
    顯不相當重利，並未與其他人員成立共犯或合夥關係云云，
    無非係為掩飾其他共犯之詞，尚無可採。
  (三)又被告丙○○於98年8 月12日上午10時許，前往設於高雄市
    前金區○○○路107 號「金礦咖啡店」2 樓，欲向乙○○收
    取2,000 元利息時，係向乙○○表示：綽號「小鄭」之男子
    要求其來收取利息2,000 元等語，業據被告丙○○自承在卷
    （見本院卷第22頁反面），核與乙○○證稱：「丙○○到咖
    啡店2 樓後，就問我是不是徐小姐，並說是小鄭叫我來收錢
    ，我就說我沒看到小鄭，我不付錢，他就說他要下去問」等
    語相符（見偵查卷第65頁），因被告丙○○明知被告甲○○
    之綽號並非「小鄭」，而負責實際交付借款予乙○○者，乃
    被告以外之某自稱「小鄭」之男子，業如前述，倘若被告丙○○對於本件借貸情形，毫不知情，怎知要向乙○○表明其
    係綽號「小鄭」之男子委託收取利息？參以，當日乙○○因
    擔心下樓繳納利息，可能遭被告甲○○、丙○○押走，因此
    堅持被告甲○○上樓收取利息，而被告甲○○不願上樓，以
    致在電話中與乙○○發生爭執許久，被告丙○○則駕車搭載
    被告甲○○在附近繞來繞去，亦經乙○○於偵查中證述甚詳
    ，由此足認被告丙○○對於被告甲○○與乙○○間之爭執，
    有所認識，則其對於乙○○與被告甲○○間，並非單純之借
    貸關係，要難諉為不知。此外，附表二編號1 所示之ANYC
    ALL 手機所使用之行動電話門號0000000000號，平日均由被
    告丙○○持有、使用，已據被告丙○○供承在卷（見本院卷
    第19頁），而依本院調取之通聯紀錄，顯示被告丙○○所使
    用之上開行動電話門號，分別於98年7 月2 日、同年月3 日
    、同年月10日、同年月11日、同年月17日、同年月27日、同
    年8 月12日，均有撥打乙○○所使用0000000000號行動電話
    之紀錄，因被告甲○○為警扣案如附表三編號1 、編號2 所
    示之手機，於上開7 日，均有使用撥打而與外界通聯之紀錄
    ，顯示被告甲○○於上開7 日，因有自己之手機可資使用，
    並無向被告丙○○借用手機之必要，準此以言，被告丙○○
    如未參與本件重利之犯行，卻有如此頻繁撥打借款人乙○○
    手機之紀錄，自有違常情，是被告丙○○前揭所辯，無非係
    卸責之詞，要無可採。
  (四)本案事證明確，被告甲○○、丙○○上揭共同重利犯行，洵
    堪認定，應予依法論科。
三、核被告甲○○、丙○○所為，均係犯刑法第344 條之重利罪
    。被告2 人與不詳姓名之成年女子、綽號「小鄭」之成年男
    子間，就上開重利犯行，具有犯意聯絡與行為分擔，均應論
    以共同正犯。本院審酌被告甲○○、丙○○夥同不詳姓名女
    子與綽號「小鄭」之成年男子貸款乙○○7,000 元，竟以收
    取週年利率高達2979.5918%之重利，對於需錢孔急之乙○○
    進行壓榨，有礙金融秩序，行為實不足取，惟念及被告2 人
    均無犯罪經判刑之前科紀錄，有臺灣高等法院被告前案紀錄
    表2 份在卷可佐，素行尚可，被告甲○○坦承從事貸放重利
    之事實，被告丙○○則矢口否認犯行，且被告甲○○、丙○○均明知尚有共犯即該綽號「小鄭」之成年男子與該不詳姓
    名之成年女子，卻刻意掩飾共犯，堅不吐露共犯之年籍資料
    ，以供檢警進一步查證，難認具有悔意等一切情形，爰分別
    量處如主文所示之刑，並均諭知如易科罰金之折算標準。扣
    案如附表二所編號1 、編號3 示之手機1 支、空白本票26張
    ，分別為被告丙○○、甲○○所有，其中手機1 支，係供被
    告聯繫借款人乙○○所用，空白本票則係預備借款他人時，
    供借款人簽立充作擔保之用，而附表二編號2 所示之面額3
    萬元本票1 張，則為乙○○所簽發，提供交付被告甲○○、
    丙○○作為借款之擔保，已據被告甲○○、丙○○供承在卷
    ，並經乙○○證述明確，復有行動電話門號0000000000 號
    行動電話之通聯紀錄1 份在卷可佐，因無記名本票得僅依交
    付而轉讓，此觀票據法第124 條準用票據法第30條第1 項規
    定自明，是乙○○因交付轉讓附表二編號2 所示之本票予被
    告甲○○、丙○○，而使被告甲○○、丙○○取得該本票上
    之權利，該本票自屬被告甲○○、丙○○因犯本件重利罪所
    得之物，至於乙○○若償還借款，其僅得基於債權關係，請
    求被告返還該本票，尚不得因被告基於債權契約，於乙○○
    償還借款時，負有返還責任，遽認該本票非被告所有，準此
    以言，扣案如附表二所示之物，均為被告所有，且分別為供
    本件重利犯罪所用、因本件重利犯罪所得之物，以及預備供
    重利犯罪所用之物，爰均依刑法第38條第1 項第2 款、第3
    款規定，併予宣告沒收。至於附表三編號1 至編號3 所示之
    手機3 支，因無證據顯示與本件重利犯罪，具有直接關連，
    而附表三編號4 所示之戶口名簿1 張，雖為乙○○借款時所
    提供作為擔保之用，但因非被告所有，且非違禁物，依法自
    均不得宣告沒收，附此敘明。
據上論斷，應依刑事訴訟法第299 條第1 項前段，刑法第28條、
第344 條、第41條第1 項前段、第38條第1 項第2 款，刑法施行
法第1 條之1 ，判決如主文。
本案經檢察官杜妍慧到庭執行職務。
中    華    民    國    98    年    12    月    17    日
                  刑事第十庭  法  官  高增泓
以上正本證明與原本無異。
如不服本判決，應於判決送達後10日內，向本院提出上訴狀。
中    華    民    國    98    年    12    月    17    日
                              書記官  王淑娟
附錄本案論罪科刑法條全文：
刑法第344條
乘他人急迫、輕率或無經驗貸以金錢或其他物品，而取得與原本
顯不相當之重利者，處1年以下有期徒刑、拘役或科或併科1千元
以下罰金。
附表一：
┌──┬───┬────┬─────────┬───────┬────┬──────────┐
│編號│借款人│時間    │  金額（新臺幣）  │   利   息    │週年利率│備               註 │
├──┼───┼────┼─────────┼───────┼────┼──────────┤
│ 1  │乙○○│98年7 月│10,000元（預扣利息│每7 日為1 期，│2979.591│週年利率之計算式=【 │
│    │      │2日     │3,000元）         │每期利息4,000 │8%      │利息金額4,000 元/ 本│
│    │      │        │                  │元            │        │金7,000 元）×（365 │
│    │      │        │                  │              │        │天息期天數7 日）×10│
│    │      │        │                  │              │        │0】                 │
└──┴───┴────┴─────────┴───────┴────┴──────────┘
附表二：
┌──┬────────────┬───┬─────────┐
│編號│    扣案物品名稱        │數量  │    備     註     │
├──┼────────────┼───┼─────────┤
│ 1  │ANYCALL 手機            │1 支  │丙○○所有，供聯繫│
│    │（門號：0000000000號）  │      │借款人乙○○所用。│
├──┼────────────┼───┼─────────│
│ 2  │面額3 萬元之本票（發票人│1張   │甲○○所有，因貸放│
│    │：乙○○）              │      │重利予乙○○所得之│
│    │                        │      │物。              │
├──┼────────────┼───┼─────────│
│ 3  │空白本票                │26張  │甲○○所有，預備供│
│    │00000000，含門號：091578│      │借款人借款簽立充作│
│    │0830之SIM 卡1 張）      │      │擔保之用，而為預備│
│    │                        │      │供犯重利罪所用。  │
└──┴────────────┴───┴─────────┘
附表三：
┌──┬────────────┬───┬─────────┐
│編號│    扣案物品名稱        │數量  │    備     註     │
├──┼────────────┼───┼─────────┤
│ 1  │ANYCALL 手機            │1 支  │甲○○所有，但無證│
│    │（門號：0000000000號）  │      │據證明與本件重利犯│
├──┼────────────┼───┤行具有直接關連。  │
│ 2  │NOKIAL 手機             │1 支  │                  │
│    │（門號：0000000000號）  │      │                  │
├──┼────────────┼───┼─────────┤
│ 3  │SONY ERICSSON 手機      │1 支  │丙○○所有，但無證│
│    │（門號：0000000000號）  │      │據證明與本件重利犯│
│    │                        │      │行具有直接關連。  │
├──┼────────────┼───┼─────────┤
│ 4  │戶口名簿                │1 張  │乙○○借款時提供作│
│    │                        │      │為擔保之用，並不因│
│    │                        │      │交付而移轉所有權。│
└──┴────────────┴───┴─────────┘


司法院資訊處製作；財團法人民間司法改革基金會備份。
